【裁判字號】    98,上訴,2025
【裁判日期】    981224
【裁判案由】    違反槍砲彈藥刀械管制條例等
【裁判全文】
臺灣高等法院臺中分院刑事判決        98年度上訴字第2025號
上  訴  人
即  被  告  乙○○
                      L 35.
                      慶煌*
選任辯護人  賴淑惠律師
上列上訴人因違反槍砲彈藥刀械管制條例等案件，不服臺灣臺中
地方法院98年度重訴字第1977號中華民國98年8月10日第一審判
決（起訴案號：臺灣臺中地方法院檢察署97年度偵緝字第2633號
），提起上訴，本院判決如下：
    主  文
上訴駁回。
    事  實
一、乙○○於民國72年間移民美國，後於90年間取得美國籍，長
    年居住美國，因其胞兄洪慶煌在臺灣經營漆彈場，乙○○為
    贈送洪慶煌禮物，遂基於運輸空氣槍入境及私運管制物品進
    口之犯意，先於94年9月19日，在美國住處即WildcreekTrai
    l.Huntsville,AL上網，向Pramyd Air購物商場，以85.03美
    元（折合新臺幣約2600元）之價格，訂購美國Crosman公司
    所生產之2260型、口徑5.5mm制式空氣槍1枝（槍枝管制編號
    0000000000號），俟取得該空氣槍後，即將該空氣槍連同健
    康食品等物，以郵遞包裹包裝，在封皮上記載內容物為「
    Toy BB Gun、Ligtening cream、Knee medicine 、Ginkgo
    Biloba」，而空運寄送來臺，欲寄至彰化縣溪湖鎮○○路○
    段455號予不知情之洪慶煌（洪慶煌被訴槍砲彈藥刀械管制
    條例第8條第1項及懲治走私條例第2條第1項等罪，經本院以
    96年度上訴字第1513號判決認依相關事證不足以推定洪慶煌
    與黃素津間有犯意聯絡與行為分擔，推由黃素津私運該槍枝
    入境為由，判決無罪確定）。該郵包經運送入境臺灣後，財
    政部臺中關稅局進口課郵務股於94年10月4日，執行進口郵
    包查驗，發現郵包牛皮紙包裝盒內所裝貨品為空氣槍，與申
    報貨品品名「Toy BB Gun」（玩具槍）不符，認有逃避管制
    情事，乃依海關緝私條例予以扣押。上開空氣槍經送鑑定後
    ，測得鉛彈單位面積動能分別為53.35、50.81、49.57焦耳/
    平方公分，屬具殺傷力之槍械。
二、案經臺灣臺中地方法院檢察署檢察官自動檢舉偵查起訴。
    理  由
壹、程序方面：
一、據能力部分：次按除顯有不可信之情況外，公務員職務上製
    作之紀錄文書、證明文書、從事業務之人於業務上或通常業
    務過程所須製作之紀錄文書、證明文書亦得為證據，刑事訴
    訟法第159-4條定有明文。本件內政部警政署刑事警察局之
    鑑定報告，屬公務員職務上製作之證明文書依前開規定，並
    無顯有不可信之情況，自有證據能力。
二、被告合法傳喚，無正當之理由不到庭者，得不待其陳述，逕
    行判決，刑事訴訟法第371條定有明文，本件被告黃素津經
    合法傳喚，無正當之理由不到庭，爰不待其陳述逕為判決。
貳、實體部分：
一、被告乙○○經合法傳喚未到庭。惟據其選任辯護人為被告辯
    護稱：被告固有在美國購買上開空氣槍置於郵件內，以空運
    郵遞之方式由美國運輸入境臺灣之事實，但系爭槍枝係伊在
    美國以折合新台幣二千餘元合法購買之空氣槍，且在網站、
    一般賣場上自由販售，並非管制物品，應無殺傷力，縱然具
    有殺傷力，由上開事實，可見伊主觀上就系爭槍枝根本無「
    殺傷力」之認識，更無具私運有殺傷力槍枝之故意云云。惟
    查：
（一）被告於上揭時地將管制進口物品之本件空氣槍置於郵件內
      ，由美國以寄送方式運送入境，後遭海關郵務股查獲等情
      ，業據被告對有購買上開空氣槍，並將該空氣槍置於郵件
      內，以空運郵遞之方式由美國運輸入境臺灣之事實於偵訊
      及原審均自承在卷，復經證人即海關人員林慶賢於調查處
      證述：本股確實於94年10月4日執行進口郵包查驗時，在
      查驗郵包發遞單編號34614號，收件人為彰化縣溪湖鎮○
      ○路○段445號洪慶煌之郵包時，查驗結果發現郵包牛皮紙
      包裝盒內所裝物品疑為1枝空氣長槍（廠牌：Crosman、型
      式：2260.22 caliber 5.5mm），與進口申報貨品品名玩
      具槍（TOY GUN）不符，因而將該郵包依規定予以扣留，
      並報請上級協調調查站送請刑事警察局鑑定該空氣槍有無
      殺傷力等語在卷（調查卷第1頁），並有郵包發遞單、包
      裝封皮（調查卷第2、8頁）影本附卷可稽，此部份核與被
      告上述自白部份相符，其自白部份，堪予採信。
（二）次查扣案空氣槍經送請內政部警政署刑事警察局鑑定結果
      ，該槍係美國Cros man廠製2260型口徑5.5mm之空氣槍，
      槍號為705B131 17，以小型二氧化碳高壓鋼瓶內氣體為發
      射動力，經實際測試三次，測得鉛彈（0.92克）速度分別
      為166、162、16 0公尺/秒，計算其動能分別為12.68 、
      12.07、11.78焦耳，單位面積動能分別為53.35、50.81
      、49.57焦耳/平方公分，有內政部警政署刑事警察局94年
      10月18日刑鑑字第094015 6266號槍彈鑑定書一紙在卷可
      參（調查卷第5頁），再參以該局於上開槍彈鑑定書所載
      有關「殺傷力相關數據說明：本局（即內政部警政署刑事
      警察局）對活豬作射擊測試結果，彈丸單位面積動能達24
      焦耳/平方公分時，則足以穿入豬隻皮肉層；另依日本科
      學警察研究所之研究結果，彈丸面積動能達20焦耳/平方
      公分時，則足以穿入人體皮肉層。」等語，足認本件空氣
      槍，依實際試射結果，其單位面積動能均超越每平方公分
      20焦耳，堪認具有殺傷力亦明。
（三）被告選任辯護人雖質疑上開鑑定並未敘明依「性能檢驗法
      」及「動能測試法」之檢查過程，請求補充鑑定。經本院
      再送內政部警政署刑事警察局為補充鑑定，經該局以98年
      11月10日刑鑑字第0980145930號函覆略以：有關本局刑鑑
      字第0940156266號槍彈鑑定書內載之送鑑空氣槍1枝（槍
      枝管制編號0000000000），係以「性能檢驗法」及「動能
      測試法」鑑定之，所謂「性能檢驗法」：係實際操作檢測
      槍枝之機械結構與性能，例如槍管、滑套、轉輪等零件之
      檢視，儲存氣體、洩（放）氣等相關裝置機械運作情形之
      檢驗；經實際操作檢測，若其結構、功能完整良好，可正
      常洩放氣體。另所謂「動能測試法」：係以實際裝填子彈
      或彈丸試射之方式，並利用槍彈測速儀檢測發射彈頭（丸
      ）出槍口後50公分至250公分間之速度，進而計算彈頭（
      丸）發射動能及單位面積動能（如附件表示）。本案槍枝
      前經「性能檢驗法」及「動能測試法」鑑定完畢，測得發
      射彈丸之單位面積動能分別為53.35、50.81、49 .57焦耳
      /平方公分，已超過日本科學警察之研究結果：彈丸單位
      面積動能達20焦耳/平方公分，則足以穿入人體皮肉層之
      標準，認具有殺傷力無誤，足以說明內政部警政署刑事警
      察局之鑑定為依據「性能檢驗法」及「動能測試法」鑑定
      之，非選任辯護人所辯本件之鑑定有法定欠缺要件而不可
      信之情形，選任辯護人上開辯解自不足採。
（四）被告選任辯護人雖辯稱：系爭槍枝係被告在美國以折合新
      台幣二千餘元合法購買之空氣槍，且在網站、一般賣場上
      自由販售，伊主觀上就系爭槍枝根本無「殺傷力」之認識
      ，更無具私運有殺傷力槍枝之故意云云。惟查查本件經檢
      察官勘驗本件空氣槍右側之木質槍身上方鋼鐵印有英文（
      原文：NOT A TOY.MISUSE MAY CAUSE FATAL INJUR Y.）
      ，意指「該槍不是玩具槍，不正確使用會造成傷害」，有
      勘驗筆錄及相片附卷可稽（參偵緝2633號卷第29、30頁）
      足見該槍外觀已足使人瞭解該槍非玩具槍，且如未謹慎使
      用有可能造成傷害，被告於原審亦自承：（檢察官問：你
      是否瞭解你購買槍枝的那個網站上面寫的「NOT TOY」的
      意思？）我想是應該是警語，就是有傷害的可能性，一般
      常識來看，應該是會有傷害性等語（見原審卷第63頁），
      被告在購買系爭空氣槍寄至台灣，且於偵查中自承在美國
      寄送前，已將槍枝包裝拆開，以置放維他命等情（見偵緝
      卷第39頁），自不能諉為不知系爭空氣槍有相關警語，基
      此，其主觀上難謂就系爭槍枝無「殺傷力」之認識。又我
      國有關槍枝之管制與美國並不相同，並非在美國可以自由
      買賣之槍枝即可以任意輸入我國，被告既知該槍係供打靶
      用，會有傷害性，即便其可以在美國自由市場買到，但依
      我國法律，未經申請經由中央主管機關許可，即不得擅自
      將具殺傷力之管制物品空氣槍私自運送入境，乃竟擅自私
      運系爭空氣槍，亦難謂無具私運有殺傷力槍枝之故意云云
      。上開辯詞，核非可採。
（五）未按修正後刑法第16條應免除刑事責任而應判處被告無罪
      云云，惟按「除有正當理由而無法避免者外，不得因不知
      法律而免除刑事責任。但按其情節，得減輕其刑」修正後
      刑法第16條定有明文；再該條文之修正理由亦載明：「…
      …按法律頒布，人民即有知法守法義務，惟如行為人具有
      上揭違法性錯誤之情形，進而影響法律效力，宜就違法性
      錯誤之情節，區分不同法律效果。其中(一)行為人對於違法
      性錯誤，有正當理由而屬無法避免者，應免除其刑事責任
      ，而阻卻其犯罪之成立。(二)如行為人對於違法性錯誤，非
      屬無法避免，而不能阻卻犯罪之成立，然得視具體情節，
      減輕其刑。」再按「不得因不知法律而免除刑事責任，但
      按其情節得減輕其刑，如自信其行為為法律所許可而有正
      當理由者，得免除其刑，刑法（指修正前）第16條前段定
      有明文；而究有無該條所定情形而合於得免除其刑者，係
      以行為人欠缺違法性之認識為前提，且其自信在客觀上有
      正當理由，依一般觀念，通常人不免有此誤認而信為正當
      ，亦即其欠缺違法性認識『已達於不可避免之程度』者，
      始足當之，如其欠缺未達於此程度，其可非難性係低於通
      常，則僅得減輕其刑」，最高法院88年度臺上字第5658
      號判決可資參照，查被告於臺灣地區係就讀至中興大學外
      文系畢業，並曾在臺灣地區任教國中約2年，於71、72年
      間赴美居留，90年間取得美國國籍，於上揭自71 年起之
      定居美國期間之87年至95年間，每年均返回臺灣地區至少
      1次，每次約停留1至2週，據其於偵訊及原審供述明確（
      見偵緝2633號卷第34、41頁、原審卷第58頁），是其於94
      年9月間寄送本件空氣槍之前，已在美國地區長期居住逾
      20 年以上，再參以扣案之空氣槍購入價格為美金85.03元
      等情，亦據被告陳明在卷（偵緝卷第19頁），復有發票可
      佐（偵4937卷第17頁），折合新臺幣約2千多元，顯見價
      格低廉，取得容易，被告確有正當理由誤認臺灣地區對該
      空氣槍之運輸亦屬合法，惟由被告行為時年已49歲，曾取
      得臺灣地區之中興大學外文系畢業學歷，並擔任國中教師
      ，在臺灣地區居住至25、26歲方始於71、72年間赴美，於
      被告赴美前，槍枝於臺灣地區即屬管制物品，且被告有美
      國碩士教育程度，在美國亦任職私人機構有關國防方面的
      工作，亦據被告於偵訊（偵緝卷第39頁）及原審供承在卷
      （原審卷第69頁），是依被告之學歷、經歷，應知不同國
      家甚至不同地區之法令規定自有諸多不同，槍枝管制規定
      即為顯例，自不可能於各國規定均屬一致，再由我國政府
      為維護社會安全，對槍枝管制較美國為嚴格，被告復有諸
      多親友均在臺灣，被告之兄洪慶煌既經營漆彈場，被告郵
      寄本件空氣槍至臺灣有無違法之虞，被告僅須稍加查詢即
      可得知，是被告對誤認法律雖有正當理由，然非無法避免
      自己不知法律亦明，自不得以其欠缺違法性而有正當理由
      而免除其刑事責任，併此敘明。
（六）綜上所述，本件事證明確，被告上揭犯行堪予認定。
二、被告行為後，刑法業於94年2月2日以華總一義字第09400014
    901號令修正公布，並自95年7月1日起施行；茲比較新舊法
    如下：
（一）修正後刑法第2條第1項規定，已將新舊法律適用之「從新
      從輕」原則，改採「從舊從輕」原則，而此規定僅係規範
      行為後法律變更所生新舊法律比較適用之準據法，並非實
      體刑罰法律，自不生行為後法律變更之比較適用之問題，
      應逕行適用新法第2條第1項之規定，為「從舊從輕」之比
      較。
（二）修正前刑法第16條規定：「不得因不知法律而免除刑事責
      任。但按其情節，得減輕其刑；如自信其行為為法律所許
      可而有正當理由者，得免除其刑。」而修正後刑法第16條
      則規定：「除有正當理由而無法避免者外，不得因不知法
      律而免除刑事責任。但按其情節，得減輕其刑。」比較新
      舊法律，依修正前規定，不知法律而自信為法律所許可，
      復有正當理由者，僅得免除其刑，惟依修正後規定，如有
      正當理由而無法避免者，可阻卻其罪責，自應適用較有利
      被告之修正後刑法第16條規定。
（三）修正前刑法第59條規定：「犯罪之情狀可憫恕者，得酌量
      減輕其刑。」而修正後刑法第59條則規定：「犯罪之情狀
      顯可憫恕，認科以最低度刑仍嫌過重者，得酌量減輕其刑
      。」比較新舊法結果，並無何者較為有利，爰依修正前刑
      法第59條之規定酌減其刑。
（四）修正後刑法第33條第5款規定「罰金：新臺幣1000元以上
      ，以百元計算之。」，與修正前刑法第33條第5款規定「
      罰金：1元以上。」不同。比較新舊法結果，以舊法較有
      利於行為人，新法並無對被告較為有利之情形，故依刑法
      第2條第1項前段規定，本案關於論罪之法定刑罰金部分，
      自應適用行為時之法律即修正前刑法第33條第5款規定決
      定其罰金部分之法定刑。
（五）再查被告行為後，刑法關於易服勞役之折算標準及期限已
      有修正，因屬科刑規範事項之變更，其折算標準為裁判時
      所應諭知，自有就新舊法規定比較之必要，然因新舊刑法
      對易服勞役之折算標準，及易服勞役期限之規定各有不同
      ，利與不利之情形互見，應就新舊法之規定綜合比較，以
      決定適用最有利於行為人之法律。被告行為時之修正前刑
      法第42條第2項規定：「罰金易服勞役以1元以上3元以下
      折算1日。」上開易服勞役之折算標準，依修正前罰金罰
      鍰提高標準條例第2條前段規定，就其原定數額提高為100
      倍折算1日，即以銀元100元以上900元以下折算1日，經折
      算為新臺幣後，係以新臺幣300以上900以下折算1日。而
      修正後刑法第42條第3項規定：「罰金易服勞役以新臺幣1
      千元、2千元或3千元折算1日。」比較修正前後之易服勞
      役折算標準，以修正後刑法之規定較有利於被告，自應適
      用修正後刑法第42條第3項規定定其折算標準。
（六）另按犯罪在刑法施行前，刑法施行後緩刑之宣告，應適用
      修正後新法第74條之規定，最高法院95年第8次刑事庭會
      議紀錄可資參照，是本件緩刑之宣告，應依修正後刑法第
      74條之規定，併此敘明。
三、查空氣槍係行政院依懲治走私條例第2條第3項規定公告之「
    管制物品項目及其數額」命令（92年10月23日修正）甲項第
    一款規定之管制進出口物品，不得私運進口。核被告乙○○
    所為，係犯槍砲彈藥刀械管制條例第8條第1項之運輸空氣槍
    罪及懲治走私條例第2條第1項之私運管制物品進口罪。被告
    一私運空氣槍進口入境之行為而觸犯上開2罪名，為想像競
    合犯，依刑法第55條規定，應從一重之槍砲彈藥刀械管制條
    例第8條第1項之運輸空氣槍罪論處。再查，被告雖運輸槍枝
    入境，惟考量其長年居於國外，參以扣案之系爭空氣槍購入
    價格為美金85.03元等情，亦據被告陳明在卷（偵緝卷第19
    頁），復有發票可佐（偵4937卷第17頁），折合新臺幣約2
    千多元，顯見價格低廉，取得容易，又被告復係以本人名義
    寄出，並以其兄洪慶煌為收件人，有正當理由認被告係因不
    黯我國對槍枝管制之法令致罹重典，其欠缺違法性之認識雖
    未達不可避免之程度，惟仍得依修正後刑法第16條但書規定
    ，減輕其刑。又查，槍砲彈藥刀械管制條例第8條第1項之法
    定刑為「無期徒刑或5年以上有期徒刑，併科新臺幣1000萬
    元以下罰金」，而被告為本件犯行之目的僅係單純贈與洪慶
    煌娛樂使用，與一般不法之徒運輸槍械動機在於擁槍自重，
    用之恐嚇勒索、欺壓善良等犯罪之用有所不同，倘處以法定
    最低刑度，猶嫌過重，客觀上足以引起一般同情，與其犯本
    案對社會產生之危害，比例並不相當，情輕法重，其情狀尚
    堪憫恕，依刑法第59條之規定，酌量減輕被告之刑，並依法
    遞減輕之。未按中華民國96年罪犯減刑條例第5條規定：「
    本條例施行前，經通緝而未於中華民國96年12月31日以前自
    動歸案接受偵查、審判或執行者，不得依該條例減刑。」查
    本件被告係於中華民國96年罪犯減刑條例於96年7月16日施
    行前之96年6月7日經臺灣臺中地方法院檢察署以中檢輝偵仁
    緝字第2914號通緝，復於97年11月28日始為警緝獲等情，有
    通緝書、內政部警政署航空警察局通緝案件移送書在卷可憑
    ，是被告於中華民國96年罪犯減刑條例施行前經通緝，復於
    該條例施行後始為警緝獲，依中華民國96年罪犯減刑條例第
    5條之規定，自不得減刑，併此敘明。
四、原審審酌被告前無不良前科，素行良好，其本件運輸槍枝並
    無供犯罪使用，且槍枝種類為殺傷力較小之空氣槍，再運輸
    之槍枝數量僅有1支，再考其對社會所生之危害，暨其犯後
    坦承大部分犯行，復專程自長期居住之美國地區返臺開庭，
    進行審理，勇於面對司法，態度尚佳等一切情狀，暨檢察官
    亦當庭主張對被告酌減刑度並給予緩刑等情狀（原審卷第69
    頁），量處如原判決主文所示之刑，並就判處罰金部分諭知
    易服勞役之折算標準。並以被告未曾受有期徒刑以上刑之宣
    告，素行良好，有臺灣高等法院被告前案記錄表各一紙足稽
    ，則其一時失慮，致罹本件犯行，經此偵審及科刑之教訓後
    ，應知所警惕，信無再犯之虞，念及被告教育程度、行為動
    機，及其在美有正當職業，未入監服刑對社會能有更大助益
    等，因認被告上開所受宣告之刑，以暫不執行為當，併予宣
    告如主文所示之緩刑，以啟自新。扣案之空氣槍1枝（槍枝
    管制編號0000000000號），為違禁物，且係被告所有供本件
    犯行所用之物，依法宣告沒收。經核認事用法俱無不合，上
    訴意旨否認犯罪，為無理由，應駁回其上訴。
據上論結，應依刑事訴訟法第三百六十八條，判決如主文。
本案經檢察官甲○○到庭執行職務。
中    華    民    國    98    年    12    月    24    日
            刑事第四庭    審判長法  官  洪  耀  宗
                                法  官  許  文  碩
                                法  官  蔡 王 金 全
上列正本證明與原本無異。
如不服本判決應於收受送達後十日內向本院提出上訴書狀，其未
敘述上訴理由者，並得於提起上訴後十日內向本院補提理由書 (
均須按他造當事人之人數附繕本)「切勿逕送上級法院」。
                                書記官  金  珍  華
中    華    民    國    98    年    12    月    24    日


司法院資訊處製作；財團法人民間司法改革基金會備份。
